臺灣高等法院花蓮分院刑事判決　　　94年度上更(一)字第64號
上　訴　人　臺灣臺東地方法院檢察署檢察官
被　　　告　甲○○
上列上訴人因偽造文書等案件，不服臺灣臺東地方法院89年度訴
字第68號中華民國90年 7月26日第一審判決（起訴案號：臺灣臺
東地方法院檢察署88年度偵字第1960號），提起上訴，本院判決
如下：
    主  文
原判決關於行使偽造私文書部分撤銷。
甲○○行使偽造私文書，足以生損害於他人，處有期徒刑伍月，
如易科罰金以參佰元折算壹日。保險單貸款借據（日期：中華民
國八十五年六月十二日）上偽造之「丁○○○」之署押沒收。緩
刑貳年。
    事  實
一、甲○○原係戊○○○○險股份有限公司（下稱新光保險公司
    ）臺東駐區東鑫收費處主任，負責保單質押借款等工作。竟
    意圖為自己不法之所有，於民國（下同）85年 6月12日，在
    不詳處所，以保戶丁○○○名義製作丁○○○向新光保險公
    司貸款之保險單貸款借據，而在其上偽造丁○○○之簽名署
    押，並盜用丁○○○留存之印章蓋用於上開貸款借據上，足
    以生損害於丁○○○。甲○○並隨即持所偽造之保險單貸款
    借據，冒用丁○○○名義向新光保險公司申貸借款新臺幣（
    下同）三萬六千元，行使所偽造之保險單貸款借據私文書，
    致使新光保險公司陷於錯誤而如數借貸，並將所貸款項交付
    甲○○收受，足以生損害於丁○○○及新光保險公司。
二、案經新光保險公司訴請臺灣臺東地方法院檢察署檢察官偵查
    起訴。
    理  由
一、訊之被告甲○○矢口否認有何前揭偽造文書等犯行，辯稱：
    伊曾得丁○○○同意，始向保險公司以保單質押借款云云。
    惟查：
（一）前揭事實，業據告訴人新光保險公司職員己○○於偵查中
      及審理時指訴綦詳，並經證人丁○○○結證屬實。復有侵
      占冒貸明細表、丁○○○之聲明書，丁○○○之保險單貸
      款借據，被告簽名之侵占明細表等附卷可稽。
（二）又被告前揭犯行，亦經證人乙○○於本院前審到庭供證屬
      實。且被告案發時關於丁○○○部分亦曾簽發本票交由乙○○，託其幫忙墊還公司，亦據證人乙○○結證甚詳（見
      原審卷第九十頁）。
（三）被告雖辯稱丁○○○部分，係私下向其借貸，曾得丁○○○同意，始向保險公司以保單質押借款云云；惟證人丁○○○自偵查迄本院前審均證稱：並不知貸款之事情，亦未
      收到金錢等語。足認被告所辯，為諉卸刑責之詞，不足採
      信；被告此部分犯行事證明確，堪予認定。
二、核被告所為，係犯刑法第210條、第216條行使偽造私文書罪
    、第339條第1項詐欺取財罪。被告偽造署押、盜用印章行為
    ，為偽造私文書之部分行為；及偽造私文書之低度行為，為
    行使偽造私文書之高度行為所吸收，均不另論罪。又所犯行
    使偽造私文書與詐欺取財二罪間，有方法結果之牽連關係，
    應從一重之行使偽造私文書罪處斷。原審就此部分諭知被告
    無罪，固非無見；惟被告應構成上開罪名，已詳如前述，檢
    察官執此指摘原判決此部分不當，為有理由，應將原判決此
    部分撤銷改判。爰審酌被告因與其夫離婚，為償債務，前來
    台東任職保險公司，因周轉困難而犯本件之罪；且事後業已
    與告訴人公司解決，清償完畢；及被害人等所受損害之程度
    等一切情狀，量處如主文第 2項所示之刑。另被告犯罪後，
    刑法第41條第1項前段規定已於90年 1月4日修正，同年月10
    日經總統公布施行，其修正後之規定為：「犯最重本刑為五
    年以下有期徒刑之刑之罪，而受六個月以下有期徒刑或拘役
    之宣告，因身體、教育、職業、家庭之關係或其他正當事由
    ，執行顯有困難者，得以一元以上三元以下折算一日，易科
    罰金」；較之修正前之同法第41條以「犯最重本刑為三年以
    下有期徒刑以下之刑之罪，而受六月以下有期徒刑或拘役之
    宣告」，始得易科罰金之規定，以修正後之規定有利於被告
    ，依刑法第2條第1項前段規定，應適用裁判時即修正後之刑
    法第41條第 1項前段規定諭知易科罰金之折算標準。保險單
    貸款借據上偽造之「丁○○○」署押，依刑法第 219條之規
    定應予沒收併宣告之。末查被告未曾受有期徒刑以上刑之宣
    告，有臺灣高等法院被告前案記錄表附卷可按，其係因經濟
    因難一時失慮，而犯本件之罪，經此刑之宣告後，應知警惕
    而無再犯之虞；事後業與告訴人成立民事上和解，賠償損害
    ，告訴人並表示不再追究（見本院前審90年11月27日訊問筆
    錄告訴代理人己○○陳述部分），本院因認暫不執行其刑為
    當，併予宣告緩刑2年，用啟自新。
三、公訴意旨另以：甲○○另於85年 4月22日，以保戶丙○○名
    義製作之保險單貸款借據上偽造丙○○之簽名，並盜蓋丙○○之印章，再持以向新光保險公司申貸借款八萬元，使新光
    保險公司陷於錯誤而如數借貸，交由被告甲○○收受，足生
    損害於丙○○；因認被告甲○○此部分亦涉犯刑法第216 條
    、第210條之行使偽造私文書罪，及刑法第339條第 1項詐欺
    罪嫌等語。經查：
（一）公訴人認被告涉犯上開罪嫌，無非以告訴人之指訴、證人
      丙○○於偵查中之證述，及卷附之侵占冒貸明細表、保戶
      聲明書、被告簽名之侵占明細表、切結書等件，為主要論
      據。訊之被告甲○○堅決否認有此部分偽造文書等犯行，
      辯稱：丙○○部分係經由其父陳禎忠同意，所貸借之款項
      已轉成其他保險等語。
（二）被告甲○○所招攬證人丙○○之人壽保險業務（包括本件
      新百齡壽險，保單號碼：Ｒ 0000000號），一向均與丙○○之父陳禎忠接洽；且與該項保險有關之費用繳交、保險
      金領取或貸款申請等事宜，亦係由陳禎忠以丙○○為要保
      人之名義為之，業據證人丙○○到庭證述無訛（見原審卷
      89年 5月11日訊問筆錄）。丙○○雖證稱並未將保單拿給
      被告甲○○或委託其向新光保險公司質押借款，亦未在保
      險單借款收據上簽名蓋章等情；惟查被告甲○○就前開保
      險單貸款事項之申請，係經由丙○○之父陳禎忠同意並簽
      名後，將所貸得之款項八萬元，部分轉成代替繳交其他種
      類保險之保險費，此有證人王繼福即當時負責將貸款金額
      轉送保戶之人員於原審證稱：「（這借據上是否你簽名蓋
      章？）是的。就是用舊的保險單的錢，來墊補告訴人所繳
      的保費上。」、「（丙○○也是這樣嗎？）是的。」等語
      足憑（見原審卷89年5月25日訊問筆錄）。
（三）再觀諸保險單貸款借據上借款人與同意人欄內「丙○○」
      之簽名，字體小而工整；而丙○○本人在偵查中及原審筆
      錄上之簽名筆跡，字句間隔較大，筆觸較不穩定，書寫顯
      有困難。經以肉眼比對結果，上開二文件上之簽名係屬不
      同人所為，是該保險單貸款借據上丙○○之簽名並非本人
      所簽，至為明顯；反與陳禎忠之筆跡較為相近，則有該貸
      款借據一紙及訊問筆錄可稽。則證人丙○○證稱未曾向新
      光保險公司以保單借款及簽名蓋章一事，固為事實；然此
      正與被告甲○○辯稱本件貸款係由丙○○之父陳禎忠委託
      辦理等情相符。
（四）且證人陳禎忠亦到庭證稱：「（你有辦理另外的保險？）
      我本身沒有，我兒子是有一個保險，到後來他不知如何轉
      換保單」等語（見原審卷89年 5月25日訊問筆錄）；經核
      亦與告訴人新光保險公司所提出之有效契約查詢明細表上
      丙○○所投保之全部保險種類中，丙○○確於85年 5月17
      日，開始投保另一死亡保險（保單號碼：ＲＰ027054號即
      被告甲○○所稱之安家保險），金額為五十萬元之情節一
      致，易有該有效契約查詢明細表一件附卷可參。
（五）綜上，審之保險單貸款借據上「丙○○」之筆跡與陳禎忠
      筆跡相似，又此借款日期與新投保（安家保險）之日期相
      近；足認被告甲○○辯稱上開以證人丙○○名義製作之保
      險單貸款借據，係經由丙○○之父陳禎忠同意而申請，並
      轉為繳交其他保險之保險費等情，尚非虛言。此外，復查
      無其他積極證據足資證明被告確有公訴人所指之此部分犯
      行，被告此部分之犯罪自屬不能證明；原審就此部分為被
      告無罪之諭知，經核並無不合。檢察官就此部分提起上訴
      ，並無理由；又檢察官係認此部分與前揭有罪部分，為連
      續犯之裁判上一罪關係提起公訴，故不另為上訴駁回及無
      罪之諭知。
據上論斷，應依刑事訴訟法第369條第1項前段、第364條、第299
條第1項前段，刑法第2條第1項前段、第216條、第210條、第339
條第1項、第55條、修正後第41條第 1項前段、第219條、第74條
第1款，判決如主文。
本案經檢察官翟光軍到庭執行職務。
中　　華　　民　　國　　94　　年　　9 　　月　　14　　日
                        審判長法  官　吳鴻章
                              法  官　王紋瑩
                              法  官　林德盛
以上正本證明與原本無異。
如不服本判決，應於送達後10日內，向本院提出上訴狀。其未敘
述理由者，並應於提出上訴狀後10日內向本院補提理由狀 (須附
繕本)。
                              書記官  劉夢蕾
中　　華　　民　　國　　94　　年　　9 　　月　　14　　日
附錄本判決論罪科刑法條：
刑法第210條：
偽造、變造私文書，足以生損害於公眾或他人者，處五年以下有
期徒刑。
刑法第216條：
行使第二百十條至第二百十五條之文書者，依偽造、變造文書或
登載不實事項或使登載不實事項之規定處斷。
刑法第339條第1項：
意圖為自己或第三人不法之所有，以詐術使人將本人或第三人之
物交付者，處五年以下有期徒刑、拘役或科或併科一千元以下罰
金。
